【裁判字號】    97,訴,1086
【裁判日期】    980430
【裁判案由】    貪污治罪條例等
【裁判全文】
臺灣高雄地方法院刑事判決              97年度訴字第1086號
公  訴  人  臺灣高雄地方法院檢察署檢察官
被      告  壬○○
選任辯護人  郭清寶  律師
被      告  癸○○
選任辯護人  陳旻沂  律師
選任辯護人  張堯鈞  律師
被      告  亥○○
選任辯護人  吳旭洲  律師
上列被告因貪污治罪條例等案件，經檢察官提起公訴（96年度偵
字第35771 號、97年度選偵字第44號、97年度偵緝字第663 號）
，本院判決如下：
    主  文
壬○○犯對主管事務圖利罪，處有期徒刑參年，褫奪公權貳年。
癸○○、亥○○均無罪。
    事  實
一、緣行政院農業委員會（以下簡稱農委會）為辦理「節水灌溉
    推廣計畫」項下之「管路灌溉設施補助計畫」，特於93年11
    月30日訂定發布「推廣省水管路灌溉執行作業要點」（以下
    簡稱本作業要點），依本作業要點規定，各地農田水利會為
    推廣單位即執行機構。壬○○時為高雄農田水利會副管理師
    ，負責承辦本項管路灌溉設施補助計畫申請、審核、驗收等
    相關事宜，為依法令從事於公共事務，而具有法定職務權限
    之公務員。嗣於民國94年間，因海棠颱風造成許多原住民部
    落損害，高金素梅乃以立法委員身分向農委會爭取推動原住
    民地區管路灌溉設施補助，經農委會同意後，高金素梅即透
    過其南區服務處助理亥○○、高雄縣聯絡人癸○○、桃源鄉
    高中村村民乙○○等人，至高雄縣桃源鄉各村向原住民村民
    宣達此管路灌溉設施補助之訊息。及至96年間，高雄縣桃源
    鄉原住民即透過高金素梅南區服務處代為集體申請末端管路
    灌溉系統設施補助，先由癸○○、乙○○分別向如附表所示
    之人收齊申請補助應檢附之國民身分證正反面影本、地籍圖
    騰本、土地登記謄本等資料，再交予亥○○，由亥○○負責
    編造申請補助名冊，並代申請戶填具「推廣省水管路灌溉計
    畫設施補助申請及勘查核定表」、「切結書」之申請人資料
    部分，再由亥○○彙整轉交給高雄農田水利會負責承辦此業
    務之壬○○辦理。詎林義雄明知本作業要點規定：(一)推廣單
    位先依據農戶申請資料進行資格審核，資料不齊全者應請申
    請人補正，資格不合者應予退件；申請案有(1)曾接受政府或
    相關單位補助管路灌溉系統者；(2)用地上種植檳榔、荖花及
    荖業等作物者，不予補助；(二)符合申請資格之申請案，推廣
    單位應派員實地勘查，選定實施地點及項目，並依據選定結
    果，辦理規劃設計、編制預算書，並呈核後，將核定結果通
    知申請農戶；依據設計預算書、驗收基準向核定之申請人說
    明，簽訂切結書並造冊存檔；(三)申請人依照切結書、預算書
    內容施設完成後檢具：竣工報告書、灌溉器材性能測試報告
    書、施工前、後照片，向推廣單位報驗；(四)推廣單位依照切
    結書及驗收資料驗收，其設施功能不合格者應請申請人限期
    改善再驗，再驗仍不合格者不予補助；申請本計畫補助之設
    施必須為新品，否則不予補助；施設規格、數量與原設計有
    出入時，應辦理決算減價；末端噴灑器之驗收以採用經濟部
    水利署規劃試驗所水理性能測試，並取得證明文件者，或國
    外進口具有水理性能資料者為限，否則不列入驗收補助項目
    ；(五)驗收合格之申請案，推廣單位依約發放補助款並由申請
    人簽立收據。竟對上開主管之事務，基於直接圖利如附表所
    示之人（均由檢察官另行偵辦），及公務員明知為不實事項
    而登載於職務上所掌文書之犯意，於收受如附表所示之人之
    申請案後，均未依規定至實地勘查是否符合本作業要點之要
    件，即於其之職務上所掌「推廣省水管路灌溉計畫設施補助
    申請及勘查核定表」之「勘查日期」及「勘查結果說明」欄
    ，填載不實之勘查日期及「經查符合申請條件，准予辦理」
    之會勘意見等勘查紀錄，並指示不知情之本補助計畫協辦人
    員即高雄農田水利會灌溉股技工甲○○依前述勘查核定表所
    載施設面積，依農委會提供之設計軟體製作「推廣省水管路
    灌溉計畫設施預算書」、「管路灌溉系統材料數量表」、「
    旱作管路灌溉系統設施設計圖」及「灌溉系統設計標準配置
    圖」，逐級呈報核定。嗣後復未將核定結果通知申請人，並
    向如附表所示之申請人說明，須依照前述預算書、設計圖、
    配置圖及材料數量表所示內容施設，即自行繕具竣工報驗書
    及請款收據寄予亥○○，由亥○○蓋用相關申請人之印章後
    ，再寄回高雄農田水利會，由壬○○辦理後續驗收事宜。嗣
    後壬○○即通知亥○○要辦理驗收事宜，亥○○即轉知癸○○、乙○○，壬○○即由協辦人員古漢民（或與酉○○）陪
    同，並會同監驗人員即高雄農田水利會主計室人員戌○○或
    Ｂ○○，先後由癸○○、亥○○或乙○○陪同至農地現地驗
    收時，明知如附表所示之農地，或完全未施設灌溉設施，或
    係依法不予補助之舊品，或係非依切結書、預算書內容施設
    ，且其末端噴灑系統亦均未檢附相關證明文件，竟仍於辦理
    驗收時，未依預算書、切結書內容確實驗收，僅指示隨同前
    往之古漢民拍照虛應了事。事後再由壬○○於高雄農田水利
    會，於其職務上所掌之「推廣省水管路灌溉計畫補助設施之
    系統驗收報告書」，依照預算書所載之規格，如數照抄，而
    將此不實之事項登載於前述驗收報告書上，再分別於96年9
    月19日及同年11月15日（申請案驗收日期如附表所示），持
    前揭不實之驗收報告書，再檢附「竣工報驗書」、「領款收
    據」、「推廣省水管路灌溉計畫設施預算書」，逐級呈報不
    知情之高雄農田水利會灌溉股長、管理組長、主計主任、主
    任工程師、總幹事、會長核定撥款，再由不知情之出納人員
    如數開立如附表所示金額之支票交予壬○○，轉寄高金素梅
    南區服務處，由亥○○轉由癸○○、乙○○交付予如附表所
    示之申請人提領兌現，足生損害於農委會及高雄農田水利會
    辦理本補助計畫之正確性。並以此違背法令之方法直接圖利
    附表所示之人分別取得如附表所示金額之不法利益，合計圖
    利金額新台幣577,580元。
二、案經最高法院檢察署檢察官協同臺灣高雄地方法院檢察署檢
    察官指揮高雄市政府警察局警察大隊、法務部調查局高雄縣
    調查站偵查起訴。
    理  由
壹、證據能力部分：
一、附表所示庚○○等20人、證人戊○○、辛○○、乙○○、古
    漢民、戌○○、Ｂ○○、亥○○等人於警詢或於高雄縣調查
    站之陳述，就有關如何申請、有無施設、被告壬○○於施工
    前、後有無到現場勘查及驗收等情，雖與其等於審理時接受
    詰問所為陳述大致相符，然綜觀其等警詢或調查站之陳述筆
    錄內容，均較為詳盡，且記憶深刻，而於本院接受詰問時，
    辯護人所為提問皆具針對性，佐以被告壬○○等人未曾抗辯
    其等於調查時所述，有受任何外力影響，顯具有較可信之特
    別情況且為證明犯罪存否所必要，依刑事訴訟法第159 條之
    2 規定，得為證據。另附表所示庚○○等20人除玄○○○、
    寅○○、宇○○○3 人外，及證人戊○○、辛○○、乙○○
    、古漢民、戌○○、Ｂ○○、酉○○、亥○○等人於偵訊時
    具結向檢察官所為供述，並無顯不可信之情況，且其等亦均
    已於審理時經過被告、辯護人之詰問，依刑事訴訟法第159
    條之1 第2 項規定，亦得為證據。
二、本案警調人員就附表所列土地所為會勘記錄，性質上屬審判
    外之書面陳述，且係針對本案所為之書面記錄，不符合刑事
    訴訟法第159 條之4 第1 款之例外規定，依同法第159 條第
    1 項規定，不得作為證據。
貳、有罪部分（被告壬○○部分）：
一、訊據被告壬○○雖坦承附表所列20件申請補助案件，均未依
    規定前往農地現場勘查，亦坦言有如事實欄所示於職務上所
    掌之公文書為不實之登載之情，惟矢口否認有圖利之犯行，
    辯稱：本案附表所列20件申請補助案，因位處山區，路途遙
    遠，且伊主觀上認為現場勘查並不重要，故未依規定至實地
    現場勘查；另此項管路灌溉設施補助計畫係政府政策，農委
    會在歷次會議中亦極力要求各地農田水利會盡速配合辦理，
    伊在辦理此項業務時，是基於便民之理念，為能儘速辦理，
    故均未嚴苛要求均需依規定辦理，致有程序之瑕疵，且本案
    均是由癸○○或乙○○帶同前往進行驗收，並由古漢民拍照
    ，且有監驗人員會同驗收，絕非被告一人所能支配，另本作
    業要點是農委會委託顧問公司規劃設計，過於理想化欠缺實
    際經驗，有關無人教導原住民依據圖說進行施作部分，是因
    申請戶之聯繫及被告單位人力不足，加上原住民無法理解及
    看懂圖說所致，顯係窒礙難行，是被告實欠缺「明知違背法
    令」之直接故意，被告所為應係便民而非圖利他人云云。
二、依農委會93年11月30訂定發布之推廣省水管路灌溉執行作業
    要點規定：(一)推廣單位先依據農戶申請資料進行資格審核，
    資料不齊全者應請申請人補正，資格不合者應予退件（第7
    條第1 項）；申請案有(1)曾接受政府或相關單位補助管路灌
    溉系統者；(2)用地上種植檳榔、荖花及荖業等作物者，不予
    補助（第7 條第2 項）；(二)符合申請資格之申請案，推廣單
    位應派員實地勘查，選定實施地點及項目，並依據選定結果
    ，辦理規劃設計、編制預算書，並呈核後，將核定結果通知
    申請農戶；依據設計預算書、驗收基準向核定之申請人說明
    ，簽訂切結書並造冊存檔（第7 條第3 、4 、5 項）；(三)申
    請人依照切結書、預算書內容施設完成後檢具：竣工報告書
    、灌溉器材性能測試報告書、施工前、後照片，向推廣單位
    報驗（第8 條）；(四)推廣單位依照切結書及驗收資料驗收，
    其設施功能不合格者應請申請人限期改善再驗，再驗仍不合
    格者不予補助；申請本計畫補助之設施必須為新品，否則不
    予補助；施設規格、數量與原設計有出入時，應辦理決算減
    價；末端噴灑器之驗收以採用經濟部水利署規劃試驗所水理
    性能測試，並取得證明文件者，或國外進口具有水理性能資
    料者為限，否則不列入驗收補助項目（第9 條）；(五)驗收合
    格之申請案，推廣單位依約發放補助款並由申請人簽立收據
    （第10條），先予敘明。另附表所列20件管路灌溉設施補助
    申請案件，均經被告壬○○審核、驗收合格後，由高雄農田
    水利會核撥補助款在案等情，亦經被告坦承在卷，且有該20
    件管路灌溉設施補助申請之相關資料在卷為憑（每件申請案
    均有申請書、切結書、竣工報告書、驗收報告書、領款收據
    、設施預算書、材料數量表、設施系統圖、土地謄本、地籍
    圖騰本等文件）。
三、據證人辛○○證稱：我是等到補助款下來後再去買相關設備
    ；農田水利會並沒有依據設計預算書、驗收基準向庚○○說
    明；沒有依照切結書、預算書內容施設；驗收時我與我爸爸
    都不在場，不知道何時來驗收等語（見偵五卷第129 至132
    頁）；證人地○○證述：我沒有裝設新的灌溉設施；不知道
    高雄農田水利會有無派員勘查現場及驗收；竣工報驗書附件
    照片，並不是申請補助之土地照片等語（見警卷第86至88頁
    、偵一卷第37至40頁），於本院審理時亦證述照片所照土地
    不是他的土地之語（見本院98年3 月19日審判筆錄）；證人
    玄○○○證稱：由兒子宙○○自己購買材料組裝而成，於96
    年12月1 日裝設完成；前述水利會補助款核撥迄今均未用於
    裝置水管噴頭；該水管於5 、6 年前就已經裝設好了等語（
    見警卷第153 至155 頁），於本院審理時亦為相同之證述（
    見本院98年3 月19日審判筆錄）；證人宙○○陳稱：我完全
    沒有裝設；我實際上並沒有裝設灑水系統噴頭部分；驗收照
    片所示土地與我申請裝設灌溉噴頭補助的土地不相符等語（
    警卷第92至98頁、偵一卷第45至48頁），另於本院接受詰問
    時亦為相同證述（見本院98年2 月27日審判筆錄）；證人戊○○供述：我們用4 、5 年前的噴頭去申請之語（見偵二卷
    第112 至114 頁），另於本院審理時亦為如上之證述，並證
    稱沒有看過卷內系統設施設計圖等文件之語（見同上期日審
    判筆錄）；證人黃○○證述：施工前沒有人來現場勘查拍照
    ；沒有實際裝設灌溉系統；我還沒有開始裝設，乙○○就通
    知我申請已經核准了，後來就沒有再用來購置新的噴灑灌溉
    裝置等語（見偵二卷第88至91頁、偵五卷第138 頁），於本
    院亦為相同之證述（見本院98年3 月13日審判筆錄）；證人
    丁○○供稱：自96年5 月初開始裝設至96年6 月初完工；在
    乙○○跟我提可以申請補助時，我就加做噴灑系統；我在96
    年1 、2 月自己已有安裝2 條支管等噴灑系統工程，4 、5
    月間聽聞友人提到，我又自己補安裝6 條噴灑系統工程，我
    根本沒有看過施工圖等語（見警卷第124 至134 頁、偵一卷
    第508 至518 頁），於本院審理時則證述：先做才拿到補助
    款，從未看過卷內系統設施設計圖等文件之語（見本院98年
    3 月6 日審判筆錄）；證人巳○○陳稱：我有實際去作原住
    民安裝農業噴灑系統，我裝完沒多久，乙○○告訴我要帶人
    到農地勘查裝設灑水噴頭，我就帶著乙○○及2 、3 名人員
    到我農地之後我就先行離去；我們是先做，他們事後才依權
    狀面積來估價，補助的款項是他們估算的等語（見偵二卷第
    82 至86 頁、警卷第56至57頁），於本院則證述：施作前沒
    有勘查，也沒有看過卷內設計圖等文件之語（見本院98年3
    月6日 審判筆錄）；證人Ａ○○○陳述：96年上半年時曾聽
    說可以申請灌溉用噴灑系統補助，先自己花費施作，我是依
    照我農地實際需要來安裝噴灑系統；96年10月間，乙○○告
    訴我水利會有經費可以補助我裝設灌溉噴灑系統，我就自己
    買了相關的噴頭集水管等設備自行安裝，並請他代為申請補
    助等語（見警卷第166 至177 頁、偵五卷第134 頁），於本
    院亦證稱：一面交文件給乙○○，一面買材料來裝之語（見
    本院98年3 月19日審判筆錄）；證人卯○○證述：我是在領
    到政府補助款後，花了約1 、2 萬元購買灌溉設備器材，目
    前有在部分農地上已裝設水管及噴灑器等灌溉設備、照片內
    容不是我的農地等語（見警卷第112 至114 頁），於本院亦
    證述：是於領到補助款後才施作之語（見本院98年3 月6 日
    審判筆錄）；證人丙○○○陳稱：我在4 、5 月間即已裝妥
    噴灌灑水設備等語（見警卷第77至79頁、偵二卷第第46至53
    頁、第60至61頁），於本院亦為同上之證述（見本院98年3
    月6 日審判筆錄）；證人未○○證述：我只準備要買來裝，
    但到現在為止還沒有買設備來裝之語（見警卷第208 至211
    頁、偵二卷第10 3至105 頁），於本院亦為如上之證述（見
    本院98年3 月13日審判筆錄）；證人己○○供述：我沒有裝
    自動噴灑水頭，是以水管直接鑽洞直接噴水方式；桃源鄉○○段第10 5地號都沒有裝設水管和噴灑系統，另外勤和段第
    156 地號只有裝設水管，但沒有裝設噴灑系統，是在95年5
    、6 月間自行裝設的；我施工前都沒有人到現場勘查及拍攝
    照片等語（見警卷第178 至186 頁、偵一卷第487 至493 頁
    、偵四卷第67至68頁），於本院所為陳述，與前揭供述亦大
    致相符（見本院98年3 月13日審判筆錄）；證人天○○○供
    稱：我的蓄水池及噴灑水系統已於94年中旬就已經有先製作
    上述農地設備；我於94年中旬至95年初就已經有先製作上述
    農地設備；在申請前已陸續在做... 拿到錢之後再繼續擴充
    設備；是在96年6 月之前就已經完成等語（見警卷第119 至
    123 頁、偵一卷第467 至172 頁、偵四卷第55至57頁），於
    本院則證述：癸○○告知可以申請補助時，正在裝設水管、
    從未看過卷內系統設施設計圖等文件（見本院98年3 月13日
    審判筆錄）；證人子○○供述：該噴水灌溉設備實際上是我
    已經有裝設、農田水利會人員只是來勘驗我以前所安裝的灌
    溉設備；該噴水灌溉設備實際上是我於1 年前就已經裝設、
    事實上我已經裝設完成，根本沒有設計的問題，他們只是來
    看我有沒有裝設等語（見警第115 至118 頁、偵一卷第475
    至479 頁），於本院亦證稱：灌溉設施於2 、3 前就已經做
    好之語（見本院98年3 月13日審判筆錄）；證人陳杜阿美陳
    稱：目前該灑水系統尚在裝設中，尚未完工；申請補助卷宗
    內照片好像不是我們土地上種植的作物等語（見警卷第162
    至164 頁、偵四卷第63頁），於本院亦為相同之證述（見本
    院98年3 月13日審判筆錄）；證人丑○○供述：土地上的灌
    溉系統是在申請前就已經做好之語（見偵四卷第70至71頁）
    ；證人寅○○於本院審理時證述：在申請前已裝設完成之語
    （見本院98年3 月13日審判筆錄）；證人高簡三平陳述：我
    約於6 、7 月花3 天工作天完成安裝，癸○○約在8 、9 月
    帶領2 、3 位會勘人員到我的農地進行拍照勘驗；我記得當
    時購買2 盒噴頭，每盒25個，全數都安裝到農地的噴灑系統
    之語（見警卷第144 至152 頁），另於本院證稱：有裝設水
    管，申請核准後施作前，沒有施作圖之語（見本院98年3 月
    19日審判筆錄）；證人辰○○證稱：施工前有人到我田地勘
    查及照相，安裝完畢後有無辦理驗收我不清楚，沒有看過設
    施設計圖等語（見警卷第203 至207 頁、偵二卷第70至76頁
    ），於本院亦為如上之陳述（見本院98年3 月19日審判筆錄
    ）。是綜觀上述證言，本件申請管路灌溉設施補助之農地，
    或完全未施設灌溉設施，或係依法不予補助之舊品，或係非
    依切結書、預算書內容施設，且其末端噴灑系統亦均未檢附
    相關證明文件等情，均已足堪認定。
四、被告於高雄縣調查站接受調查時，就有關「農戶申請補助旱
    作灌溉噴灑系統之申請流程」所為之陳述（見偵一卷第96頁
    ），經核與前揭規定相符，足認被告對於本作業要點之規定
    知之甚明。另被告於偵訊時曾自白：我們只有去驗收，初勘
    沒有去之語（見偵一卷第542 頁），於本院審理時亦為如是
    之陳述，佐以證人古漢民於接受調查時雖曾供述：申請人於
    施工前及施工後我們都會去現地勘查之語（見警卷第244 頁
    ），但嗣後卻又供述：同一申請案，我都只有去現場1 次，
    我不知道是在施工前還是施工後到現場拍照等語（見警卷第
    244 頁反面）；證人即共同被告亥○○於97年3 月20日警詢
    及偵訊時均證述：會勘程序都沒有做就直接驗收之語（見偵
    一卷第561 頁、第576 頁），堪認被告所為「初堪（即現場
    勘查）沒有去」之自白，與事實相符。又被告曾自白：我們
    只有去申設地點查看有無裝設灌溉設施，並不會仔細核對有
    無依照「推廣省水管路灌溉計畫設施預算書」所載之品項、
    數量進行施工（見偵一卷第99頁）、驗收報告書內填載之資
    料是由我於驗收後依據預算書圖內容填寫、驗收時我只有大
    約看一下有沒有裝設灌溉設施，並沒有逐項進行測量，驗收
    主要是依據土地面積及形式，只要可以達到灌溉的功能即可
    。... 並不會仔細去清點裝設灌溉設施數量（見警卷第240
    頁反面）、有些申請戶在95年或是以前施工完成的... 我基
    於政府德政、道義上，以前施作的，我都讓他們補申請補助
    （見偵一卷第269 頁）等語，證諸前揭本件20位申請補助之
    申請人所為之陳述，堪認被告於承辦本件管路灌溉設施補助
    之申請案時，確未依照本作業要點規定進行實質審核及驗收
    ，至堪認定。
五、被告雖以前揭情詞置辯。惟查：本作業要點既已明確規定，
    符合申請資格之申請案，推廣單位應派員實地勘查，其目的
    應在於確認申請補助之農地是否有本作業要點所規定不予補
    助之作物、是否已有施設灌溉設施等等，被告為本補助計畫
    之承辦人員，自應依法行政，所辯申請之農地位處山區、路
    途遙遠，故未前往現地實地勘查云云，顯係卸責之詞。又此
    項管路灌溉補助計畫雖是政府政策，且農委會於96年度多次
    工作會議中確有要求各地農田水利會積極宣導推廣，期提升
    本計畫執行績效之情，有農田水利會聯合會97年10月30日水
    聯企字第0970400390號函檢附之工作會議記錄在卷可參。然
    被告既是本補助計畫之承辦人員，明知本作業要點有關審核
    、驗收之相關規定，理應本諸規定辦理，參酌前揭論述，被
    告於收到亥○○寄送之申請資料後，均未依規定前往實地勘
    查，即指示協辦人員古漢民依農委會提供之設計軟體製作「
    推廣省水管路灌溉計畫設施預算書」、「管路灌溉系統材料
    數量表」、「旱作管路灌溉系統設施設計圖」及「灌溉系統
    設計標準配置圖」，逐級呈報核定。嗣後復未將核定結果通
    知各申請戶，應依據設計預算書、設計圖、配置圖施工；於
    驗收時，亦未依照上開圖說確實驗收，足見被告於承辦本案
    20件申請補助案，均未依照本作業要點規定確實辦理甚明。
    其事後卻以伊是基於便民之理念，致有程序上之瑕疵云云，
    圖卸刑責，殊難採信。再者，如被告所言，驗收時，均是由
    癸○○、乙○○、亥○○陪同前往，縱或有指界不實之情，
    然若被告確實依照上開設計圖說進行驗收，理當能辨明各申
    請補助之農地是否有依照圖說施設灌溉設施，是其辯稱驗收
    時非其一人所能支配云云，實難令人信採。況綜觀本案20件
    申請資料，其上紀錄之驗收日期僅有96年9 月19日、96年11
    月15日兩天，然本案申請補助之農地，均位處高雄縣桃源鄉
    ，遍及該鄉○○段、寶山段、勤和段等地段，加上被告驗收
    當日往返車程所需時間，衡情此20件申請補助之農地應無法
    於上述所載2 個驗收日期實際驗收完成，故被告陳稱此20件
    申請案均有到現場驗收云云，亦難令人置信。末者，被告既
    未依據設計預算書、驗收基準向申請戶說明，則實際有施設
    灌溉設施之申請戶，自無從依據前述「設施預算書」、「材
    料數量表」、「設施設計圖」及「標準配置圖」施設，其理
    已明。其事後辯稱人力不足、本件申請之原住民無法理解、
    看懂圖說云云，誠屬卸責之詞，亦不足採。另依據98年2 月
    25日修正之「推廣旱作管路灌溉作業要點」規定，經與本作
    業要點相對照，前揭理由貳、二所臚列之規定，除「末端噴
    灑器之驗收以採用經濟部水利署規劃試驗所水理性能測試，
    並取得證明文件者，或國外進口具有水理性能資料者為限，
    否則不列入驗收補助項目」之規定外，修正後之作業要點均
    予保留，甚且於該作業要點第7 條第5 款增列「未經申請而
    於農地上完成管路灌溉設施」者，不予補助之規定，及於該
    要點第9 條第2 款增列「為協助申請人施設灌錄灌溉系統之
    設施，申請人可委由有相關技術士丙級證照（如水電、電機
    、管路灌溉）或經本計畫之教育訓練結業之專業人員辦理規
    劃，並簽定規劃委託書之規定。故被告辯護人以本作業要點
    已擬有修正草案，認本作業要點窒礙難行，應屬其個人臆測
    之詞，實難作為有利於被告之認定。
  縱上所述，本件事證明確，被告所辯上情均不足採，被告壬○○圖利及偽造文書等犯行，足堪認定。
六、被告壬○○行為時為高雄農田水利會副管理師，負責承辦本
    項管路灌溉設施補助計畫申請、審核、驗收等相關事宜，為
    依法令從事於公共事務，而具有法定職務權限之公務員。是
    核被告壬○○所為，係犯貪污治罪條例第6 條第1 項第4 款
    之對於主管之事務直接圖利罪、刑法第213 條之公務員登載
    不實事項於公文書罪。按刑法上行使公務員偽造登載不實文
    書罪，係以行為人本於該文書之內容有所主張，始克成立。
    本件被告壬○○先後於虛偽填載前述「申請及勘查核定表」
    、「驗收報告書」後，分別檢附前述「設施預算書」、「材
    料數量表」、「設施設計圖」及「標準配置圖」，逐級呈報
    核定，及檢附「竣工報驗書」、「領款收據」、「推廣省水
    管路灌溉計畫設施預算書」，逐級呈報核定撥款，則被告壬○○簽擬上開文書呈核，即須層轉上開主管核可判行，應僅
    屬機關內部職務上之層轉行為而已，顯然與一般所謂行使必
    須行為人持用該不實之文書而對於內容有所主張，方與行使
    罪名相當之情形有別（最高法院91年台上字第4432 號 、90
    年台上字第5062號判決參照）。公訴意旨認被告此部分行為
    應構成明知不實事項而登載於職務上所掌公文書並進而行使
    之犯行，尚有誤會，惟因此部分與前揭論罪部分有高度、低
    度行為之吸收關係，故不另為無罪之諭知。另公訴意旨認被
    告所犯附表編號1 、2 、3 、4 、10、13、16所示犯行係犯
    同條例第5 條第1 項第2 款公務員利用職務上機會詐取財物
    罪。惟查上述7 件申請補助案，依前揭論述，亦均需本案承
    辦人即被告壬○○審核、驗收合格，始會撥款補助，而依前
    揭說明，被告於驗收時或未至現地實際驗收，或未依各申請
    案之圖說確實驗收，仍於各申請案之驗收報告書中為「驗收
    合格」之不實填載，足見被告對於各申請案有無施設、有無
    依設計圖說施設，均已知悉，故不因事後確認此7 件申請補
    助案均未有管路灌溉設施之施設，即認被告是利用職務上之
    機會向高雄農田水利會詐欺財物，公訴意旨認被告此部分犯
    行係觸犯上開罪名，容有誤會，惟因起訴之基本犯罪事實同
    一，本院自得變更起訴法條予以審理。本件依卷內20件申請
    資料觀之，其上記載之收件日期、勘查日期雖有先後之分（
    詳見附表所示），驗收報告書日期亦有96年9 月19日、11月
    15日之別，佐以前述，被告均未依規定實地勘查，且本案20
    件申請補助案，被告亦未每件申請補助之農地均有到現地實
    地驗收，足見上述申請資料上所載勘查日期顯然不實；而所
    載驗收日期亦有不實之處，是本件被告所為其意既在圖利所
    有申請補助之原住民，雖卷附「申請及勘查核定表」、「驗
    收報告書」呈報核定之行為有如上先後之分，補助款核撥之
    日期亦有96年10月17日、11月26日之分，但從同一法益之侵
    害性而言，因上述可分之行為仍具有一定之關聯性，為免刑
    罰過度評價，應評價為法律上一行為。是綜上說明，被告法
    律上之一行為同時觸犯上開二罪名，應從一重之主管事務直
    接圖利罪處斷。被告所犯圖利罪同時圖利附表所示20人，因
    僅侵害一個國家法益，故應僅論以一罪。公訴意旨認被告96
    年9 月19日、11月15日先後2 次犯行，應分論併罰，本院不
    予採認。被告於偵查中曾為如上之自白（見理由欄貳、四所
    列），且其本人並無所得，爰依貪污治罪條例第8 條第2 項
    前段規定，減輕其刑。審酌被告身為公務員，負責本案管路
    灌溉設施補助計畫之申請、審核及驗收等事宜，竟未依本作
    業要點規定確實執行實地勘查及驗收之程序，圖利申請補助
    之農戶，誠屬不該，且犯後又以所為是為便民之詞卸責，惟
    念其於審理中已就偽造文書部分犯行坦承，且已有黃○○等
    13 人 將領受之補助款全數繳回，有高雄農田水利會97年8
    月21 日 高農水主字第09 70400035 號函在卷可稽，本案公
    帑實際受損之程度已減低等情狀，量處如主文第1 項所示之
    刑，並依貪污治罪條例第17條規定宣告褫奪公權。至貪污治
    罪條例第10條所定應予追繳沒收或發還被害人之財物，以實
    施犯罪行為者自己或其共犯所得為限，其無所得或已發還者
    ，自無從再為追繳或發還之諭知（最高法院69年臺上字第82
    0 號判例及91年臺上字第2336號判決參照）。本件被告係圖
    利附表所列20名申請人，其本身並無犯罪所得，自無從為追
    繳或發還之諭知，併予指明。末查貪污治罪條例第6 條於98
    年4 月22修正公布，其中就該條第1 項第4 、5 款部分，均
    將原規定「明知違背法令」修正為「明知違背法律、法律授
    權之法規命令、職權命令、自治條例、自治規則、委辦規則
    或其他對多數不特定人民就一般事項所作對外發生法律效果
    之規定」，此乃將法院就原規定「違背法令」見解之明文化
    ，非屬法律之變更，亦附此敘明。
參、無罪部分（被告癸○○、亥○○部分）：
一、公訴意旨另以：(一)被告癸○○、亥○○與被告壬○○共同涉
    犯前揭圖利、公務員利用職務上機會詐取財物及偽造文書等
    罪嫌（起訴事實詳見起訴書所載）；(二)被告癸○○、亥○○
    於與向未○○、申○○、戊○○、辰○○等人說明可領取上
    開補助款時，明知如附表一所示之申請案均不符合本要點之
    補助要件，其等申請之補助款，屬不法之不正利益，竟仍共
    同基於向未○○、申○○、戊○○、辰○○等人行賄之犯意
    聯絡，由癸○○向未○○、申○○、戊○○、辰○○等人拉
    票，說明本件補助案係由高金素梅委員所爭取，要求渠等於
    第七屆立委選舉時，支持高金素梅當選，即可為渠等辦理申
    請上開非法補助之手續，而以此方式期約並交付不正利益，
    約未○○、申○○、戊○○、辰○○等人之投票權為一定之
    行使。因認被告癸○○、亥○○共犯公職人員選舉罷免法第
    99條 第1 項之罪嫌。
二、公訴意旨認被告癸○○、亥○○涉犯前揭罪嫌，無非係以：
    (一)被告癸○○、亥○○之陳述；及共同被告壬○○之指述；
    (二)證人未○○、申○○、戊○○、辰○○之供述，為其論據
    。
三、訊據被告癸○○固坦言有向桃源鄉村民宣達前揭管路灌溉設
    施補助之訊息，並向附表所列部分申請人收取申請補助應備
    之文件，轉寄被告亥○○代為遞送申請，驗收時，確有陪同
    被告壬○○前往補助農地驗收，驗收後，亦有收到亥○○轉
    寄之補助款支票，分送予申請人收執；另亦有向村民表明此
    補助款是由立委高金素梅爭取來的，希望村民能支持她等情
    ；被告亥○○亦坦承有自癸○○、乙○○處收取附表所列各
    個申請人之應備申請文件，並代為填載申請書，轉寄壬○○
    辦理，且有1 次與癸○○陪同壬○○前往農地驗收等情，惟
    其2 人均堅詞否認有與壬○○共同圖利之犯行，亦否認有共
    同以代為申請前揭補助款，期約賄選之犯行。
三、經查：
  (一)被告癸○○有向桃源鄉村民宣達前揭管路灌溉設施補助之訊
    息，並向附表所列部分申請人收取申請補助應備之文件，轉
    寄被告亥○○代為遞送申請，驗收時，確有陪同被告壬○○
    前往補助農地驗收，驗收後，亦有收到亥○○轉寄之補助款
    支票，分送予申請人收執；另被告亥○○有自癸○○、乙○○處收取附表所列各個申請人之應備申請文件，並代為填載
    申請書，轉寄壬○○辦理，且有1 次與癸○○陪同壬○○前
    往農地驗收等情，業經被告癸○○、亥○○自白在卷，並經
    共同被告壬○○指述明確，雖屬實情。然因被告癸○○、亥
    ○○當時分係立法委員高金素梅南區服務處秘書、高雄縣聯
    絡人身分，其等2 人向欲申請管路灌溉設施補助之桃源鄉原
    住民收取申請補助應備之文件，並代為填寫申請資料，轉寄
    本補助計畫人員壬○○辦理，性質上應是為選民服務，並無
    不當。至於本案申請補助之農地驗收時，被告癸○○、亥○○有陪同承辦人員壬○○前往農地驗收屬實，然申請補助之
    農地是否確實有依據前述設計圖說施設灌溉設施，應否予以
    補助，此乃本補助計畫承辦人員即共同被告壬○○之職權，
    而共同被告壬○○亦已供承：本次申請補助案件並無任何上
    級長官或高金素梅予以施壓或關說、驗收時，癸○○、亥○○、乙○○在場，明知未裝設、舊品並沒有表示什麼等語（
    見偵一卷第273 頁），足見被告癸○○、亥○○2 人僅是單
    純陪同壬○○前往驗收，就驗收結合如何？並無對壬○○有
    任何暗示或表示應予驗收合格之舉，故尚難僅憑被告2 人上
    開客觀情事，即遽認被告2 人與壬○○就上述犯行，有何犯
    意之聯絡及行為之分擔。
  (二)本件高雄縣桃源鄉原住民申請管路灌溉設施補助乙事，既是
    立法委員高金素梅向農委會爭取而來，雖當時時值立法委員
    選舉期間，但上情既屬實情，則此乃其身為立法委員服務選
    民之事蹟，故被告2 人時為立法委員高金素梅南區服務處之
    秘書、聯絡人，將此事蹟告知選民，以求選民繼續支持，此
    乃事理之常。況如前述，立法委員高金素梅爭取此項補助計
    畫，其服務之對象係所有原住民，並非侷限於本件附表所列
    申請獲得補助之原住民，且申請補助之原住民是否得予獲得
    補助，仍須本補助計畫之執行機構實質審核、驗收。是被告
    癸○○縱然有為如上之言詞，但其此舉動與本件附表所列申
    請獲准補助一情，並非基於對價關係，而公訴人又未證明渠
    等間有何其他對價關係，自不能認係賄選。
  (三)本件公訴意旨所為訴訟上之證明，尚未達到通常一般之人均
    不會有任何懷疑，而得確信被告犯行之真實程度，自無從說
    服本院形成有罪之心證。此外，復查無其他積極證據足認被
    告2 人確有公訴人所指前揭犯行，被告2 人犯罪尚屬不能證
    明，基於無罪推定之原則，自應為被告2 人無罪之諭知。
據上論斷，應依刑事訴訟法第299 條第1 項前段、第300 條、第
301 條第1 項，貪污治罪條例第6 條第1 項第4 款、第8 條第2
項前段、第17條，刑法第11條、第213 條、第55條、第37條第2
項，判決如主文。
本案經檢察官午○○到庭執行職務。
中    華    民    國    98    年    4     月    30    日
                  刑事第十一庭  審判長法  官  黃三友
                                      法  官  陳億芳
                                      法  官  何佩陵
以上正本係照原本作成，證明與原本無訛。
如不服本判決應於收受判決後10日內向本院提出上訴書狀，並應
敘述具體理由。其未敘述上訴理由者，應於上訴期間屆滿後20日
內向本院補提理由書 (均須按他造當事人之人數附繕本)「 切勿
逕送上級法院」。
中    華    民    國    98    年    4     月    30    日
                                       書記官  盧聰明
附表
┌──┬────┬─────┬──────┬────┬────┬────┬────┐
│編號│ 姓 名  │ 申請地號 │違反法令補助│高雄農田│勘查核定│驗收報告│請款金額│
│    │        │          │之事實      │水利會收│表所載勘│書日期  │        │
│    │        │          │            │件日期  │查日期  │        │        │
├──┼────┼─────┼──────┼────┼────┼────┼────┤
│ 1  │ 庚○○ │高中段0282│驗收前未施作│96.2.15 │96.5.25 │96.9.19 │  7400  │
│    │        │地號      │，補助款核撥│        │        │        │        │
│    │        │          │後才施作，但│        │        │        │        │
│    │        │          │未依設計圖說│        │        │        │        │
│    │        │          │施作        │        │        │        │        │
├──┼────┼─────┼──────┼────┼────┼────┼────┤
│ 2  │ 地○○ │高中段0307│未施作      │96.2.15 │96.5.25 │96.9.19 │  3500  │
│    │        │地號      │            │        │        │        │        │
├──┼────┼─────┼──────┼────┼────┼────┼────┤
│ 3  │玄○○○│高中段0214│未施作      │96.2.15 │96.5.25 │96.9.19 │  11420 │
│    │        │地號      │            │        │        │        │        │
├──┼────┼─────┼──────┼────┼────┼────┼────┤
│ 4  │ 宙○○ │高中段0022│未施作      │96.2.15 │96.5.25 │96.9.19 │  57050 │
│    │        │地號      │            │        │        │        │        │
├──┼────┼─────┼──────┼────┼────┼────┼────┤
│ 5  │申○○、│高中段0180│以4 、5 年前│96.6.3  │96.9.28 │96.11.15│  11500 │
│    │戊○○  │-2地號    │之設施申請補│        │        │        │        │
│    │        │          │助          │        │        │        │        │
├──┼────┼─────┼──────┼────┼────┼────┼────┤
│ 6  │ 黃○○ │高中段0635│未施作      │96.2.15 │96.5.25 │96.9.19 │  54480 │
│    │        │地號      │            │        │        │        │        │
├──┼────┼─────┼──────┼────┼────┼────┼────┤
│ 7  │ 丁○○ │高中段0282│先行施作才申│96.6.3  │96.9.28 │96.11.15│  15670 │
│    │        │地號      │請補助，且未│        │        │        │        │
│    │        │          │依設計圖說施│        │        │        │        │
│    │        │          │作          │        │        │        │        │
├──┼────┼─────┼──────┼────┼────┼────┼────┤
│ 8  │ 巳○○ │高中段0525│同上        │96.6.3  │96.9.28 │96.11.15│  28520 │
│    │        │地號      │            │        │        │        │        │
├──┼────┼─────┼──────┼────┼────┼────┼────┤
│ 9  │顏駿逸  │高中段17地│同上        │96.6.12 │96.9.28 │96.11.15│  9290  │
│    │        │號        │            │        │        │        │        │
├──┼────┼─────┼──────┼────┼────┼────┼────┤
│ 10 │ 卯○○ │高中段0310│驗收前未施作│96.2.15 │96.5.25 │96.9.19 │  44720 │
│    │        │地號      │，補助款核撥│        │        │        │        │
│    │        │          │後才施作，但│        │        │        │        │
│    │        │          │未依設計圖說│        │        │        │        │
│    │        │          │施作        │        │        │        │        │
├──┼────┼─────┼──────┼────┼────┼────┼────┤
│ 11 │丙○○○│高中段114 │先行施作才申│96.6.3  │96.9.28 │96.11.15│  51850 │
│    │、田斯帖│、186、18 │請補助，且未│        │        │        │        │
│    │        │6-2地號   │依設計圖說施│        │        │        │        │
│    │        │          │作          │        │        │        │        │
├──┼────┼─────┼──────┼────┼────┼────┼────┤
│ 12 │ 未○○ │藤枝段132 │未施作      │96.2.15 │96.6.22 │96.9.19 │ 108440 │
│    │        │地號      │            │        │        │        │        │
├──┼────┼─────┼──────┼────┼────┼────┼────┤
│ 13 │ 己○○ │勤合段0156│未施作      │96.2.15 │96.9.28 │96.11.15│  8550  │
│    │        │、105地號 │            │        │        │        │        │
├──┼────┼─────┼──────┼────┼────┼────┼────┤
│ 14 │天○○○│寶山段157 │以94、95年之│96.2.15 │96.6.22 │96.9.19 │  56800 │
│    │        │號        │舊品申請補助│        │        │        │        │
│    │        │          │，且與設計圖│        │        │        │        │
│    │        │          │說不符      │        │        │        │        │
├──┼────┼─────┼──────┼────┼────┼────┼────┤
│ 15 │ 子○○ │寶山段309 │以1 年前之舊│96.4.12 │96.6.22 │96.9.19 │  11330 │
│    │        │號        │品申請，且與│        │        │        │        │
│    │        │          │設計圖說不符│        │        │        │        │
├──┼────┼─────┼──────┼────┼────┼────┼────┤
│ 16 │ 陳慶文 │美蘭段0043│未施作      │96.2.15 │96.5.25 │96.9.19 │  10280 │
│    │        │地號      │            │        │        │        │        │
├──┼────┼─────┼──────┼────┼────┼────┼────┤
│ 17 │ 丑○○ │寶山段0137│申請前先施作│96.6.12 │96.6.22 │96.9.19 │  8250  │
│    │        │地號      │，且未依設計│        │        │        │        │
│    │        │          │圖說施作    │        │        │        │        │
├──┼────┼─────┼──────┼────┼────┼────┼────┤
│ 18 │ 寅○○ │寶山段0085│申請前先施作│96.6.12 │96.6.22 │96.9.19 │  23290 │
│    │        │地號      │，且未依設計│        │        │        │        │
│    │        │          │圖說施作    │        │        │        │        │
├──┼────┼─────┼──────┼────┼────┼────┼────┤
│ 19 │宇○○○│美蘭段0077│申請前先施作│96.2.15 │96.5.25 │96.9.19 │  17210 │
│    │        │地號      │，且未依設計│        │        │        │        │
│    │        │          │圖說施作    │        │        │        │        │
├──┼────┼─────┼──────┼────┼────┼────┼────┤
│ 20 │辰○○  │寶山段6 地│未施作      │96.6.12 │96.6.22 │96.9.19 │  38030 │
│    │        │號        │            │        │        │        │        │
└──┴────┴─────┴──────┴────┴────┴────┴────┘
附錄本判決論罪法條
中華民國刑法第213條
公務員明知為不實之事項，而登載於職務上所掌之公文書，足以
生損害於公眾或他人者，處1 年以上7 年以下有期徒刑。
貪污治罪條例第6條第1項
有下列行為之一者，處 5 年以上有期徒刑，得併科新臺幣 3 千
萬元以下罰
金：
一  意圖得利，抑留不發職務上應發之財物者。
二  募集款項或徵用土地、財物，從中舞弊者。
三  竊取或侵占職務上持有之非公用私有器材、財物者。
四  對於主管或監督之事務，明知違背法令，直接或間接圖自己
    或其他私人不法利益，因而獲得利益者。
五  對於非主管或監督之事務，明知違背法令，利用職權機會或
    身分圖自己或其他私人不法利益，因而獲得利益者。


司法院資訊處製作；財團法人民間司法改革基金會備份。
